臺灣臺中地方法院民事判決　　94年度簡上字第254號
上　訴　人　丙○○
訴訟代理人　蔡瑞麒　律師
複代理人　　李慶松　律師
被上訴人　　甲○○
訴訟代理人　江燕鴻　律師
複代理人　　石娟娟　律師
上列當事人間確認本票債權不存在事件，上訴人對於中華民國九
十四年七月十三日本院臺中簡易庭九十四年度中簡字第一三一三
號第一審判決提起上訴，本院判決如下：
    主    文
上訴駁回。
第二審訴訟費用由上訴人負擔。
    事實及理由
壹、上訴人主張：
    如附表所示之本票（下稱系爭本票）二紙，係上訴人受訴外
    人乙○○、丁○○等人脅迫簽發，被上訴人明知上情，仍受
    讓系爭本票，依票據法第十四條規定，不得享有票據上權利
    或優於其前手之權利。上訴人並已撤銷其因被脅迫而簽發票
    據負擔付款之意思表示，是亦毋庸付款予被上訴人。另依被
    上訴人提出之銀行帳戶匯款予乙○○之時間觀之，被上訴人
    應係於本票到期日後始自訴外人乙○○處受讓系爭本票，是
    以應類推適用票據法第四十一條第一項，即被上訴人受讓系
    爭本票僅有通常債權讓與之效力，且應繼受前手權利之瑕疵
    等語，並聲明：(一)、原判決廢棄。(二)、確認本院九十四年度
    票字第六○六一號裁定所示本票（即系爭本票）債權不存在
    。
貳、被上訴人則以：
    上訴人主張系爭本票係被脅迫簽發，惟相關刑事判決、不起
    訴處分書、駁回交付審判裁定均非如此認定。是以系爭本票
    並非受讓自無權處分人，應無票據法第十四條第一項適用，
    且被上訴人取得系爭本票時，已支付相當對價予訴外人乙○○，是亦無同法條第二項之適用。又訴外人乙○○並未於系
    爭本票背書，故亦無上訴人主張類推適用票據法第四十一條
    第一項規定餘地等語置辯。並聲明：駁回上訴人之上訴。
參、本件兩造協議簡化爭點如下述一、二項，上訴人則主張增列
    第三項爭點：
一、系爭本票是否上訴人遭訴外人丁○○、乙○○等人脅迫簽發
    ？
二、被上訴人取得系爭本票時是否明知系爭本票係受脅迫而簽發
    ？
三、本件被上訴人取得系爭本票得否類推適用票據法第四十一條
    第一項規定？
肆、本院得心證之理由：
一、按當事人主張有利於己之事實者，就其事實有舉證之責任。
    但法律別有規定，或依其情形顯失公平者，不在此限。民事
    訴訟法第二百七十七條定有明文。查本件上訴人主張系爭本
    票債權不存在，所依據之法律規定，均須以系爭本票係遭訴
    外人丁○○、乙○○等人脅迫而簽發為事實基礎，始有適用
    ，從而，此一事實自屬對上訴人有利之事實，依前開法條規
    定，應由上訴人負舉證責任。
二、然查，上訴人提出用以證明上開事實之證據，即台灣高等法
    院台中分院九十二年度上訴字第二三三三五刑事判決，雖認
    定被告丁○○共同以非法方法，剝奪人（即上訴人丙○○）
    之行動自由，處有期徒刑十月，惟關於系爭本票是否係遭人
    脅迫簽發一節，則認定：「公訴意旨另以：被告丁○○與共
    犯等十人，於前開日期凌晨五時許，將丙○○押往臺中縣清
    水鎮公園後方墳墓區，以丙○○積欠乙○○債務為由，要求
    丙○○開立本票償債，丙○○不從，被告丁○○等人即對丙○○施以毆打之強暴行為，並以恫稱要將丙○○活埋之脅迫
    方式，使丙○○行無義務之簽發三張面額各為五百萬元之本
    票（共計一千五百萬元）後，始將丙○○釋放，因認被告另
    涉犯刑法第三百零四條第一項之強制罪嫌。惟按犯罪事實應
    依證據認定，無證據不得認定犯罪事實，刑事訴訟法第一百
    五十四條第二項定有明文；又告訴人之告訴，係以使被告受
    刑事訴追為目的，是其陳述是否與事實相符，仍應調查其他
    證據以資審認，最高法院五十二年台上字第一三００號判例
    可資參照。公訴人認被告涉犯此部分使人行無義務之事之犯
    行，無非據告訴人丙○○之指訴為其論據。惟訊據被告堅決
    否認有此部分強行要丙○○求簽發一千五百萬元本票之犯行
    。經查，告訴人丙○○所述在被告要求下簽發面額五百萬元
    之本票三紙，未見扣得在案，復未經持有該本票者持以行使
    票據，是否有告訴人丙○○所述之三紙本票，非無疑問，被
    告又未承認有受交付此三紙本票，是不能徒據告訴人丙○○
    片面之指述，即認為被告有此部分犯行。此外，本院復查無
    其他確切證據足以證明被告有此部分犯行，是被告此部分犯
    行係屬不能證明，惟公訴人認被告此部分犯行與起訴論罪部
    分，有方法結果之牽連關係，屬裁判上一罪，爰不另為無罪
    判決之諭知。」，上訴人提出之判決書理由欄第三項載敘甚
    明。由此可知，上訴人不能證明系爭本票係遭訴外人丁○○
    脅迫簽發。
三、縱然上開刑事判決仍繫屬最高法院尚未確定，惟查，本件被
    上訴人辯稱系爭本票係受讓自訴外人乙○○，而關於乙○○
    部分，上訴人亦曾對之提起刑事告訴，但業經台灣台中地方
    法院檢察署為不起訴處分（案號：九十二年度偵續字第二一
    七號），上訴人不服，聲請再議亦遭駁回（案號：台灣高等
    法院台中分院檢察署上聲議字第八八號），上訴人不服，再
    向本院刑事庭聲請交付審判，亦遭駁回（案號：九十三年度
    聲判字第一一號），此有本院依職權查詢所得之九十三年度
    聲判字第一一號刑事裁定一件在卷足憑。是以，本件上訴人
    亦不能證明乙○○確有其所主張之脅迫簽發系爭本票之事實
    。從而，上訴人所依據之票據法第十四條即無適用餘地，應
    堪認定。
四、上訴人另主張已依民法第九十二條撤銷簽發系爭本票之意思
    表示，並得以對抗被上訴人。惟按，前條之撤銷，應於發見
    詐欺或脅迫終止後，一年內為之。民法第九十三條本文定有
    明文。次按，非對話而為意思表示者，其意思表示，以通知
    達到相對人時，發生效力。民法第九十五條本文亦有明文。
    撤銷被脅迫所為之意思表示，即屬對於特定人之意思表示之
    一種（鄭玉波著「民法總則」，民國七十五年六月版，第二
    四六頁參照）。查上訴人主張於九十一年十月二十四日遭脅
    迫簽發系爭本票，並已於提出刑事告訴時即已撤銷發票之意
    思表示，惟按，提出刑事告訴僅生促請訴追犯罪之意思，並
    非即發生撤銷意思表示之效力，是仍須撤銷之意思表示到達
    特定人始生效力，經查，本件上訴人遲至九十四年五月十八
    日始於本院原審提出聲請告知訴訟狀（表明撤銷因遭訴外人
    丁○○、乙○○脅迫所為之意思表示），於同年六月二十一
    日及同年月二十四日告知訴訟狀始分別送達訴外人丁○○及
    乙○○，顯已逾前開法條規定之除斥期間。是以前述刑事案
    件縱然日後遭撤銷改判，且認定訴外人丁○○、乙○○係脅
    迫上訴人簽發系爭本票之共犯，上訴人亦已無從撤銷其意思
    表示。
五、上訴人雖另主張類推適用票據法第四十一條第一項規定，其
    用意不外乎使被上訴人繼受前手執票人之權利瑕疵。惟姑且
    不論訴外人乙○○讓與系爭本票予被上訴人時並未背書，且
    上訴人亦未能證明被上訴人何時取得系爭本票，故有無類推
    適用前開法條之基礎，尚有疑義外，本件依上訴人提出之現
    有證據，既均不足以證明被上訴人之前手執票人係無權（以
    脅迫方式）取得系爭本票，且上訴人因罹於除斥期間而無從
    撤銷簽發系爭本票之意思表示，已如前所述，是以，能否類
    推適用票據法第四十一條第一項規定，自不足生影響於本件
    判決之結果。從而，本院毋庸就此法律上爭執表明見解，併
    此敘明之。
六、綜上所述，本件上訴人主張系爭本票係遭訴外人丁○○、乙○○脅迫簽發，依票據法第十四條、民法第九十二條規定，
    被上訴人不得享有票據上權利，並據以訴請確認系爭本票債
    權不存在，均非足採，原審因而為上訴人敗訴之判決，並無
    不合，上訴意旨仍執陳詞指摘原判決不當，求予廢棄改判，
    為無理由，應予駁回。
伍、結論：本件上訴為無理由，依民事訴訟法第四百三十六條之
    一第三項、第四百四十九條第一項、第七十八條，判決如主
    文。
中　　華　　民　　國　　94　　年　　12　　月　　 2　　日
                  民事第四庭    審判長法  官  洪碧雀
                                      法  官  蔡美華
                                      法  官  曹宗鼎
附表：
┌───┬───┬──────┬──────┬─────┬─────┐
│編號  │發票人│  面    額  │    發票日  │到期日即利│票據號碼  │
│      │      │            │            │息起算日  │          │
│      │      │  （新台幣）│   （民國） │ （民國） │          │
├───┼───┼──────┼──────┼─────┼─────┤
│ 1    │丙○○│  0000000元 │   91.7.2   │  91.7.17 │00000000  │
├───┼───┼──────┼──────┼─────┼─────┤
│ 2    │同上  │  同上      │   同上     │  91.8.17 │00000000  │
└───┴───┴──────┴──────┴─────┴─────┘
上正本證明與原本無異。
如對本判決上訴，須於判決送達後20日內向本院提出上訴狀，同
時表明上訴理由；如已於本判決宣示後送達前提起上訴者，應於
判決送達後10日內補具上訴理由（上訴僅得以判決適用法規顯有
錯誤為理由，並繳納裁判費及按他造當事人之人數附繕本）。
中　　華　　民　　國　　94　　年　　12　　月　　 2　　日
                                      書記官
